臺灣高等法院高雄分院民事判決　九十三年度上易字第二六號
　　　上　訴　人　甲○○
　　　訴訟代理人　乙○○
　　　被　上訴人　丙○○
　　　訴訟代理人　孫嘉男律師
當事人間請求返還車輛等事件，上訴人對於中華民國九十二年十二月十六日臺灣高雄
地方法院九十一年訴字第一五七七號第一審判決提起上訴，本院於民國九十三年六月
十五日辯論終結，判決如下：
　　　主　　　文
上訴駁回。
第二審訴訟費用由上訴人負擔。
　　　事實及理由
一、按民事訴訟法上所謂一事不再理之原則，乃指同一事件已有確定之終局判決者而
    言。其所謂同一事件，必同一當事人就同一法律關係而為同一之請求，若此三者
    有一不同，即不得謂為同一事件，自不受確定判決之拘束（參閱最高法院十九年
    上字第二七八號判例）。經查本件被上訴人雖曾於九十年六月二十二日依據不當
    得利之法律關係向台灣屏東地方法院起訴請求上訴人返還不當得利（台灣屏東地
    方法院九十年度訴字第五四七號），業經原審依職權調取上揭案卷查明屬實，並
    有該案卷影本一份在卷可憑。雖台灣屏東地方法院於九十一年一月十一日以九十
    年度訴字第五四七號判決上訴人應將車牌號碼ＺＨ－七四二二號日產牌汽車（以
    下簡稱系爭車輛）交付訴外人林維楨。訴外人林維楨應將系爭車輛交付被上訴人
    。然經本院九十一年上易字第四六號民事判決以被上訴人未主張代位權，原法院
    擅以被上訴人所未主張之代位權判決，係訴外裁判為由，廢棄原判決。惟本件被
    上訴人係以先位主張依兩造間有民法第五百四十一條委任法律關係；備位部分主
    張依民法第五百四十一條委任關係及同法第二百四十二條代位行使訴外人林維楨
    委任上訴人之委任法律關係請求上訴人將系爭車輛交付林維楨，由被上訴人代位
    受領。茲被上訴人前後二訴訟主張之法律關係既非同一，即不得謂為同一事件。
    揆諸首揭判例意旨，被上訴人提起本件訴訟，自不在民事訴訟法第四百條第一項
    規定之列，而不受確定判決之拘束。合先敘明。
二、被上訴人主張：上訴人與訴外人林維楨原為夫妻關係，訴外人林維楨原亦為訴外
    人世偉體育用品有限公司（以下簡稱世偉公司）之負責人。因上訴人與訴外人林
    維楨於八十九年十二月間向被上訴人表示，如於九十年二月份會同其他體育用品
    公司共同以訴外人世偉公司名義，一次購買日產牌三千西西車輛五部，每部購車
    價金可便宜新台幣（下同）十萬元，被上訴人遂委託上訴人及訴外人林維楨代為
    處理購車事宜。並於八十九年十二月四日先自恆春郵局提領四十五萬元交予訴外
    人林維楨，而訴外人林維楨則於同日將上揭款項暫以定期存款方式，存於高雄區
    中小企業銀行恆春分行（以下簡稱高雄企銀）林維楨之帳戶內，嗣於九十年二月
    二十四日被上訴人與訴外人林維楨復簽訂購買汽車委託書，且於九十年二月二十
    四日前後，將部分現金及高雄企銀支票（編號一一一二三，到期日九十年二月二
    十五日）面額六十萬元一紙交予訴外人林維楨，並轉存於訴外人林維楨之高雄企
    銀帳戶內代收，並於九十年二月二十六日兌現，合計共交付購車價金一百三十萬
    元。詎上訴人購入系爭車輛（日產牌二００一年一月出廠，汽缸總排氣量三九八
    八ＣＣ，引擎號ＶＺ000000000，車身號Ａ三三ＳＮ０００五七七，型
　　式ＣＥＦＩＲＯ　Ａ３３Ｓ牌照號ＺＨ－七四二二號）後，經被上訴人多次協商
　　請訴外人林維楨要求上訴人交付車輛，上訴人均置之不理。縱兩造無委任契約法
　　律關係存在，然被上訴人既有委任訴外人林維楨購買系爭車輛，再由訴外人林維
　　楨委任上訴人購買系爭車輛，被上訴人亦得代位林維楨請求交付，並由被上訴人
　　代位受領。並聲明：（Ａ）先位聲明：(一)上訴人應將系爭車輛交付被上訴人。（
　　Ｂ）備位聲明：(一)上訴人應將系爭車輛交付第三人林維楨，由被上訴人代位受領
　　。（Ｃ）願供擔保，請准宣告假執行。上訴人則以：本件訴訟業經本院以九十一
    年度上易字第四六號判決駁回被上訴人之訴確定，被上訴人復於原法院重行起訴
    ，顯無理由。訴外人林維楨當時係以訴外人世偉公司負責人之名義委託上訴人
    購買系爭車輛，而非以訴外人林維楨之個人名義委託上訴人購買系爭車輛。且上
    訴人先於九十年二月三日即訂車，同年月二十日交付訂金，二十三日交車，而被
    上訴人於九十年二月二十四日始委託訴外人林維楨購車，被上訴人僅委託林維楨
    購買系爭車輛，上訴人並未受委任前揭購買車輛之事務。另上訴人係以訴外人世
    偉公司存款支付購車價金，而購車尾款八十六萬五千元部分，則係以訴外人林維
    楨所收回訴外人世偉公司之帳款支付，並無以被上訴人所有之資金支付購車款。
    至被上訴人交付資金予訴外人林維楨，係被上訴人與訴外人林維楨之個人資金往
    來，顯與上訴人無關等語資為抗辯，並答辯聲明：(一)駁回被上訴人之訴及假執行
    之聲請。(二)如受不利之判決，願供擔保，請准免為假執行。
三、本件原審對於被上訴人之請求判決：(一)上訴人應將系爭車輛交付第三人林維楨，
    由被上訴人代位受領。(二)被上訴人其餘之訴及假執行之聲請均駁回。並依兩造之
    陳明，分別酌定相當擔保金額，併予宣告假執行及免為假執行。上訴人聲明不服
    ，上訴聲明求為判決：(一)原判決廢棄。(二)被上訴人在第一審之訴及假執行之聲請
    均駁回。(三)第一、二審訴訟費用由被上訴人負擔。被上訴人則答辯聲明：(一)上訴
    駁回。(二)第二審訴訟費用由上訴人負擔。
四、被上訴人主張其委任訴外人林維楨購買系爭車輛，並已交付購車款一百三十萬元
    ，而上訴人亦已購買系爭車輛等事實，業據其提出購買汽車委託書，訴外人林維
    楨及世偉公司之存摺明細一份（見原審卷第十三頁、第十五頁至第十七頁），並
    有吉隆汽車股份有限公司九十二年五月六日函覆原審所附之系爭汽車訂購合約書
    、繳款作業表各一份在卷可憑，且為上訴人所不爭執，自堪信為真實。至於被上
    訴人主張伊曾委託上訴人及訴外人林維楨代為購買系爭車輛。縱認兩造間並無委
    任契約法律關係存在，然被上訴人既有委任林維楨購買系爭車輛，再由林維楨委
    任上訴人購買系爭車輛，其均得請求上訴人交付系爭車輛，或請求由上訴人交付
    系爭車輛予林維楨，由被上訴人代位受領等情，上訴人則以前揭情詞置辯，經查
    ：
　(一)證人林維楨供證：「原告（即被上訴人）有託伊買車：：：在八十九年十二月份
    ，是先跟伊說要買車，伊再跟被告（即上訴人）說，買車時，原告的錢不夠，因
    原告是買三千西西的車，十二月四日有交給伊四十五萬元及六十萬元的票，當天
    伊就存入四十五萬元，一月二十日原告有拿十萬元給伊，伊在一月三十日存入銀
    行，後來原告陸陸續續有拿四萬元，五萬元借給伊總共給伊一百三十萬元，伊在
    十二月份時就告訴被告，原告要買車，伊拿錢給被告時有告訴她這是原告購車的
    錢，伊是分次二月八日給十萬元，二月九日給十萬元，二月十四日給十萬元，二
    月二十一日給十五萬元，其餘金額存入銀行：：：三月五日在銀行提領九十一萬
    元交車子尾款，三月一日伊交給被告九萬元投保車險。」等語（見屏東地院九十
    年度訴字第五四七號返還不當得利事件卷宗第九十八頁），另證人馬明德亦證述
    ：「被告（即上訴人）以訴外人世偉公司名義買車，係伊與被告接洽，於九十年
    二月十六日被告即開支票二萬元訂金定車，九十年二月二十一日領牌交車時，伊
    收二十萬元支票，另於同年三月八日被告交尾款八十六萬五千元，總價款一百零
　　八萬五千元（不含領牌二萬四千元及保險費五千九百八十四元），洽談買賣該車
　　期間，伊曾與證人林維楨見面一、二次，亦曾接獲自稱為訴外人世偉公司之職員
　　即原告（即被上訴人）聯絡其要付款。」（見屏東地院九十年度訴字第五四七號
　　卷第二百三十頁、屏東地檢九十年度偵字第二六二七號、偵查卷第二十九頁）等
　　語，復有系爭汽車訂購合約書一紙所載訂約，付款交車日期等明細各一紙在卷足
　　憑。足見被上訴人應係委託訴外人林維楨購車，而將車款全數交與林維楨，且未
　　曾直接委託及交錢與上訴人，應無疑義。至於被上訴人雖提出與上訴人間之委託
　　書（見原審卷第四十五頁），主張兩造間有直接委任契約法律關係等情，則已為
　　上訴人所否認。而依該委託書內容觀之，該委託書係於九十年二月二十四日簽立
　　，其上並無上訴人之簽名，僅由訴外人林維楨載明係代理人，簽名其上，且被上
　　訴人亦未舉證證明上訴人有授權與訴外人林維楨代理上訴人簽訂系爭委託書，參
　　以被上訴人主張於八十九年十二月起即陸續交付車款預備買車，而如八十九年十
　　二月起被上訴人確有直接委任上訴人購車，實無需另於九十年二月二十四日由訴
　　外人林維楨代理簽名書立系爭委託書之必要。是以該委託書應屬被上訴人與訴外
　　人林維楨間之確認委託法律關係之證明，尚不足據以證明兩造間有直接委任契約
　　法律關係存在。被上訴人前揭先位聲明，即屬無理由，不應准許。
　(二)按受任人因處理委任事務，所收取之金錢、物品及孳息，應交付於委任人。受任
    人以自己之名義，為委任人取得之權利，應移轉於委任人。民法第五百四十一條
    定有明文。查被上訴人曾委任訴外人林維楨購買系爭車輛，並已交付車款。另上
    訴人於購得系爭車輛後，並未交付系爭車輛予被上訴人或訴外人林維楨等事實，
    已如前述，而訴外人林維楨曾於前揭返還不當得利事件到庭供證：「因我太太（
    即上訴人）說用公司名義買車比較便宜，又可以節稅，故先以公司名義登記，再
    辦過戶。」等語（見屏東地院九十年度訴字第五四七號卷第九三頁），且上訴人
    亦陳稱：「車子是我先生（即訴外人林維楨）要買的，車子是以公司的名稱買的
    ，買車的錢我先生大約拿了一百萬元出來（見同上卷第四五頁），足徵訴外人林
    維楨係基於節稅及價格等因素之考慮，暫時借用訴外人世偉公司名義，由訴外人
    世偉公司為借名登記之名義人，並無購買系爭車輛由世偉公司管理或處分之意。
    而汽車為動產，依民法第七百六十一條第一項規定，其物權之讓與係以交付為生
    效要件。雖依道路交通安全規則第十五條第二款之規定，汽車買賣應辦理過戶登
    記，但此不過屬於行政上之監理事項，並非汽車所有權移轉之法定要件。故只須
    有移轉汽車所有權之合意與交付與受讓人，即生所有權移轉之效力（參閱最高法
    院七十年台上字第四七七一號、七十一年台上字第三九二三號判決意旨）。本件
    上訴人既已自認係訴外人林維楨要買車，且由上訴人以訴外人世偉公司之名義買
    等事實，則基於訴外人林維楨與上訴人間之委任關係，訴外人林維楨自得請求上
    訴人交付系爭車輛。上訴人尚不得以依訴外人林維楨之指示登記於公司名下，現
    由公司使用為由，拒絕交付系爭車輛。又按債務人怠於行使其權利時，債權人因
    保全債權，得以自己之名義，行使其權利，民法第二百四十二條定有明文。本件
    被上訴人基於其與訴外人林維楨之委任關係，原得請求訴外人林維楨履行因處理
    委任事務取得之系爭車輛。而訴外人林維楨既怠於向上訴人主張權利，被上訴人
    為保全債權，基於其與訴外人林維楨之債務關係，代位訴外人林維楨請求上訴人
    將系爭車輛交付訴外人林維楨，由被上訴人代位受領其購買之系爭車輛，即屬有
    據，應予准許。
五、綜上所述，原審因認被上訴人先位主張基於兩造間有民法第五百四十一條委任關
    係，請求如先位聲明部分為無理由，而駁回此部分之訴及該部分假執行之聲請；
    並以被上訴人備位主張依民法第五百四十一條及同法第二百四十二條代位行使訴
    外人林維楨委任上訴人之委任法律關係，請求上訴人應將系爭車輛交付訴外人林
    維楨，並由被上訴人代位受領，為有理由，而判決准許之，並依兩造之陳明就被
    上訴人勝訴部分，分別酌定相當之擔保金額，併予宣告假執行及免為假執行，經
    核尚無不合，上訴論旨就其敗訴部分，指摘原判決此部分不當，求予廢棄改判，
    非有理由，應予駁回。
六、據上論結，本件上訴為無理由，依民事訴訟法第四百四十九條第一項、第七十八
    條，判決如主文。
中　　　華　　　民　　　國　　九十三　　年　　　六　　　月　　二十九　　日
　　　　　　　　　　　　　　　　　　　　　　　　民事第一庭
~B1審判長法官　黃金石
~B2法　　　官　魏式璧
~B3法　　　官　吳登輝
正本係照原本作成。
不得上訴。
中　　　華　　　民　　　國　　九十三　　年　　　七　　　月　　　一　　　日
~B法院書記官　梁美姿
                                                                   Ａ
